臺灣彰化地方法院刑事判決
111年度訴字第503號
公  訴  人  臺灣彰化地方檢察署檢察官
被      告  張佳昱


上列被告因加重詐欺等案件，經檢察官追加起訴（110年度偵字
第5510號），嗣被告於準備程序中就被訴事實為有罪之陳述，經
本院合議庭裁定由受命法官獨任進行簡式審判程序，判決如下：
：
　　主　文
張佳昱三人以上冒用公務員名義共同犯詐欺取財罪，處有期徒刑
壹年貳月。未扣案犯罪所得新臺幣肆仟伍佰元沒收，於全部或一
部不能沒收或不宜執行沒收時，追徵其價額。
　　事　實
一、張佳昱（通訊軟體WeChat〔下稱中文名稱微信〕暱稱「小本」
    ）先前加入何俊逸（微信暱稱「小麥」，另行審結）、陳自
    強（微信暱稱「小林」，另案於本院審理中）、黃注娠（另
    由檢察官通緝中）等人所屬詐欺集團之犯罪組織（張佳昱違
    反組織犯罪防制條例部分，已另案起訴並判決在案，非本案
    追加起訴範圍）。其等與該詐欺集團所屬其他不詳成員共同
    意圖為自己不法之所有，基於三人以上冒用公務員名義共同
    詐欺取財、以不正方法由自動付款設備取得他人財物及洗錢
    之犯意聯絡，共同為以下行為：
  ㈠該詐欺集團不詳成員多人分別假冒電信公司客服人員、警察
    及檢察官，自民國109年7月30日16時59分許起，接續致電予
    林佩芬，並佯稱林佩芬的個資遭人冒用涉嫌洗錢，須監管清
    查個人帳戶，並應提供名下中華郵政股份有限公司○○○○郵局
    帳號000-00000000000000號帳戶（下稱Ａ帳戶）之存簿、金
    融卡及密碼，及彰化銀行○○分行帳號000-00000000000000號
    帳戶（下稱Ｂ帳戶）之存簿等語，致林佩芬陷於錯誤，乃於
    電話中告知密碼，並依指示於同日17時許，將裝有上述存簿
    2本及金融卡1張的牛皮紙袋，放在其位於彰化縣芬園鄉住處
    （地址詳卷）外之牛車上。嗣由不詳詐欺集團成員指揮陳自
    強前往上揭林佩芬住處附近待命，陳自強乃搭乘不知情之洪
    塏軒所駕駛車牌號碼000-0000號營業小客車（計程車）前往
    ，再伺機拿取上開牛皮紙袋。陳自強得手後，立刻於同日17
    時20分許至23分許，至同鄉○○路0段000號之「芬園郵局」，
    依詐欺集團不詳詐欺集團成員之指示，持Ａ帳戶之金融卡操
    作自動櫃員機輸入提款密碼，使自動櫃員機辨識系統誤判陳
    自強係有權提款之人，藉此不正方法接續提領新臺幣（下同
    ）4萬元、4萬元、4萬元、2萬9,000元（合計14萬9,000元）
    。領款完畢後，陳自強搭乘不知情之魏國忠所駕駛車牌號碼
    000-000號營業小客車（計程車），前往高鐵臺中站搭乘高
    鐵北上至桃園，並依何俊逸指示於同日稍後，至桃園市中壢
    區○○國中後面巷子，將上開牛皮紙袋（內有14萬9,000元贓
    款）放在上開巷子指定處，再由何俊逸前往拿取，以此方式
    製造金流追查斷點，掩飾、隱匿詐欺犯罪所得之去向及所在
    。
  ㈡嗣詐欺集團成員接續於翌日（31日）12時47分許，指示陳自
    強將上述存簿2本，放在上揭林佩芬住處外之小貨車擋風玻
    璃上。再由不詳成員假冒警察及檢察官接續致電林佩芬，詐
    欺林佩芬取回存簿辦理定期存款解約。而林佩芬即承前開錯
    誤，乃於同日下午將Ｂ帳戶內之定期存款解約，提領45萬元
    現金，並於同日15時48分許，將內有該筆現金之牛皮紙袋放
    在上揭小貨車左前輪上，即步行離開。而在附近等候之陳自
    強伺機取走該筆45萬元現金後，立刻依不詳機房成員指示，
    前往高鐵彰化站，將該筆款項交給張佳昱，張佳昱再將之放
    在高鐵彰化站廁所，黃注娠隨即尾隨進入該處廁所收水取款
    ，以此方式製造金流追查斷點，掩飾、隱匿詐欺犯罪所得之
    去向及所在。事後張佳昱取得4,500元（收水金額1％）之報
    酬。
二、案經林佩芬訴由彰化縣警察局彰化分局報請臺灣彰化地方檢
    察署檢察官簽分偵查後追加起訴。
　　理　由
壹、程序部分
    本案被告張佳昱所犯均係死刑、無期徒刑、最輕本刑為3年
    以上有期徒刑以外之罪，其於準備程序就前揭被訴事實為有
    罪之陳述，經受命法官告知簡式審判程序之旨，並聽取其與
    公訴人之意見後，本院認無不得或不宜改依簡式審判程序進
    行之處，爰依刑事訴訟法第273條之1第1項裁定由受命法官
    獨任進行簡式審判程序，故本件之證據調查，依同法第273
    條之2規定，不受同法第159條第1項、第161條之2、第161條
    之3、第163條之1及第164條至第170條規定之限制，合先敘
    明。
貳、實體部分
一、認定犯罪事實所憑之證據及理由
　　上開犯罪事實，業據被告於偵查、本院準備程序及審理中供
    承不諱（見偵四卷第107至110頁，本院一卷第220頁、第238
    至241頁），核與證人即告訴人林佩芬於警詢中之證述（見
    偵二卷第69至78頁）、證人即另案被告陳自強於警詢、偵查
    中之證述（見他一卷第15至24頁、第127至137頁）、證人洪
    塏軒於警詢中之證述（見他一卷第33至36頁）、證人魏國忠
    於警詢中之證述（見他一卷第45至48頁）大致相符，並有彰
    化分局偵辦陳自強、蔡易成等2人涉嫌詐欺案偵查報告、109
    年7月30日監視器翻拍照片、芬園郵局ATM影像、109年7月30
    日芬園及烏日監視器翻拍照片、路線圖、臺中及桃園高鐵站
    監視器翻拍照片、告訴人住處前監視器翻拍照片、109年7月
    30日嫌疑人特徵近照、計程車叫車系統資訊翻拍照片（見他
    一卷第11至14頁、第65至69頁、第71至75頁、第77至79頁、
    第81至85頁上方、第85頁下方至第91頁、第99頁）、Ａ帳戶
    及Ｂ帳戶存簿封面、Ａ帳戶交易明細、告訴人之行動電話通話
    紀錄翻拍照片、陳自強提領畫面及提領時所穿著之衣物照片
    、臺灣彰化地方檢察署109年度偵字第12564號、第12872號
    、第13551號起訴書（見偵一卷第25頁、第27頁、第29至39
    頁、第63頁、第145到152頁）、內政部警政署反詐騙諮詢專
    線紀錄表、109年7月30日監視器翻拍照片（計程車TBK-202
    、TDB-9151）、上開2部計程車之車輛詳細資料報表（見偵
    二卷第91至93頁、第119至125頁、第129至135頁、第137頁
    、第139頁）、彰化商業銀行鹿港分行函附Ｂ帳戶申請解約定
    期存款之申請資料及交易明細表（見本院二卷第237至243頁
    ）在卷可稽，足認被告之任意性自白與事實相符，本案事證
    明確，被告犯行已堪認定，應依法論科。　
二、論罪科刑
  ㈠按刑罰責任之評價與法益之維護息息相關，對同一法益侵害
    為雙重評價，是過度評價；對法益之侵害未予評價，則為評
    價不足，均為法之所禁。又加重詐欺罪，係侵害個人財產法
    益之犯罪，其罪數之計算，核與參與犯罪組織罪之侵害社會
    法益有所不同，審酌現今詐欺集團之成員皆係為欺罔他人，
    騙取財物，方參與以詐術為目的之犯罪組織。倘若行為人於
    參與詐欺犯罪組織之行為繼續中，先後多次為加重詐欺之行
    為，因參與犯罪組織罪為繼續犯，犯罪一直繼續進行，直至
    犯罪組織解散，或其脫離犯罪組織時，其犯行始行終結。故
    該參與犯罪組織與其後之多次加重詐欺之行為皆有所重合，
    然因行為人僅為一參與犯罪組織行為，侵害一社會法益，屬
    單純一罪，應僅就「該案中」與參與犯罪組織罪時間較為密
    切之首次加重詐欺犯行論以參與犯罪組織罪及加重詐欺罪之
    想像競合犯，而其他之加重詐欺犯行，祗需單獨論罪科刑即
    可，無需再另論以參與犯罪組織罪，以避免重複評價。是如
    行為人於參與同一詐欺集團之多次加重詐欺行為，因部分犯
    行發覺在後或偵查階段之先後不同，肇致起訴後分由不同之
    法官審理，為裨益法院審理範圍明確、便於事實認定，即應
    以數案中「最先繫屬於法院之案件」為準，以「該案件」中
    之「首次」加重詐欺犯行與參與犯罪組織罪論以想像競合。
    縱該首次犯行非屬事實上之首次，亦因參與犯罪組織之繼續
    行為，已為該案中之首次犯行所包攝，該參與犯罪組織行為
    之評價已獲滿足，自不再重複於他次詐欺犯行中再次論罪，
    俾免於過度評價及悖於一事不再理原則。至於「另案」起訴
    之他次加重詐欺犯行，縱屬事實上之首次犯行，仍需單獨論
    以加重詐欺罪，以彰顯刑法對不同被害人財產保護之完整性
    ，避免評價不足（最高法院109年度台上字第3945號判決意
    旨參照）。經查，被告參與本案同一詐欺集團後，已有因實
    行其他加重詐欺取財犯行，經先繫屬之其他法院論處組織犯
    罪防制條例第3條第1項後段之參與犯罪組織罪嫌，有相關判
    決檢索資料在卷為憑（偵四卷第129至194頁、本院一卷第15
    1至160頁），且檢察官於追加起訴書中亦載明被告違反組織
    犯罪防制條例部分不在本案追加起訴範圍，故本院自不得再
    論以參與犯罪組織罪，合先敘明。
  ㈡次按刑法第339條之2第1項之以不正方法由自動付款設備取得
    他人之物罪，其所謂「不正方法」，係泛指一切不正當之方
    法而言，並不以施用詐術為限，例如以強暴、脅迫、詐欺、
    竊盜或侵占等方式取得他人之提款卡及密碼，再冒充本人由
    自動提款設備取得他人之物，或以偽造他人之提款卡由自動
    付款設備取得他人之物等等，均屬之（最高法院94年度台上
    字第4023號刑事判決參照）。經查，本案詐欺集團成員先施
    用詐術向告訴人詐得Ａ帳戶之金融卡，嗣由陳自強在未經告
    訴人授權下，持用該金融卡操作自動櫃員機並輸入提款密碼
    ，使自動櫃員機辨識系統誤判陳自強係有權提款之人，自為
    刑法第339條之2第1項所定之「不正方法」無訛。
  ㈢核被告所為，係犯刑法第339條之4第1項第1款、第2款之三人
    以上冒用公務員名義共同犯詐欺取財罪、同法第339條之2第
    1項之以不正方法由自動付款設備取得他人財物罪，及洗錢
    防制法第14條第1項之洗錢罪。
  ㈣按共同實施犯罪行為之人，在合同意思範圍以內，各自分擔
    犯罪行為之一部，相互利用他人之行為，以達其犯罪之目的
    者，即應對於全部所發生之結果，共同負責；又共同正犯之
    成立，祇須具有犯意之聯絡及行為之分擔，既不問犯罪動機
    起於何人，亦不必每一階段犯行，均須參與（最高法院28年
    度上字第3110號、34年度上字第862號判決參照）。再者，
    共同正犯之意思聯絡，原不以數人間直接發生者為限，若有
    間接之聯絡者，亦包括在內，如甲分別邀約乙、丙犯罪，雖
    乙、丙間彼此並無直接之聯絡，亦無礙於其為共同正犯之成
    立（最高法院77年度台上字第2135號判決可資供參）。是以
    ，行為人參與構成要件行為之實施，並不以參與構成犯罪事
    實之全部或始終參與為必要，即使僅參與構成犯罪事實之一
    部分，或僅參與某一階段之行為，亦足以成立共同正犯。查
    被告雖未自始至終參與詐騙告訴人之各階段犯行，而僅擔任
    事實欄一㈡向車手陳自強收取詐欺款項包裹並轉交詐欺集團
    上游成員之收水手工作，惟其與同案被告何俊逸、另案被告
    陳自強、黃注娠及其他詐欺集團成員既為詐騙告訴人而彼此
    分工，堪認其係在合同意思範圍內，各自分擔犯罪行為之一
    部，並相互利用他人之行為，以達犯罪之目的，參諸上開說
    明，被告自應就所參與犯行，對於事實欄一全部所發生之結
    果共同負責。故被告與何俊逸、陳自強、黃注娠及詐欺集團
    其他成員就本案犯行有犯意聯絡及行為分擔，應論以共同正
    犯。
  ㈤本案詐欺集團成員於109年7月30日及翌日（31日）對告訴人
    接續施以詐術之行為，顯係基於單一之決意，並於密切接近
    之時地實施，侵害同一之法益，在刑法評價上，應視為數個
    舉動之接續施行，故應論以接續犯。從而，被告所涉加重詐
    欺取財、以不正方法由自動付款設備取得他人財物及洗錢等
    行為，係在同一犯罪決意及預定計畫下所為階段行為，具有
    自然意義上之部分合致，且因果歷程並未中斷，彼此間具有
    重要之關聯性，應認係一個犯罪行為，是被告以一行為同時
    觸犯上開3罪名，為想像競合犯，依刑法第55條前段規定，
    從一重論以三人以上冒用公務員名義共同犯詐欺取財罪處斷
    。
  ㈥按洗錢防制法第16條第2項規定，犯同法第14條、第15條之罪
    ，在偵查或審判中自白者，減輕其刑。次按想像競合犯之處
    斷刑，本質上係「刑之合併」。其所謂從一重處斷，乃將想
    像競合犯組成之評價上數罪，合併為科刑一罪，其所對應之
    刑罰，亦合併其評價上數罪之數法定刑，而為一個處斷刑。
    易言之，想像競合犯侵害數法益者皆成立犯罪，論罪時必須
    輕、重罪併舉論述，同時宣告所犯各罪名，包括各罪有無加
    重、減免其刑之情形，亦應說明論列，量刑時併衡酌輕罪部
    分量刑事由，評價始為充足，然後依刑法第55條前段規定「
    從一重處斷」，非謂對於其餘各罪可置而不論。因此，法院
    決定處斷刑時，雖以其中最重罪名之法定刑，做為裁量之準
    據，惟於裁量其輕重時，仍應將輕罪合併評價在內（最高法
    院108年度台上字第4405、4408號判決意旨參照）。經查，
    被告於偵查及本院準備程序、審理時就全部犯罪事實均自白
    犯罪，雖被告因想像競合而論以加重詐欺取財罪，然被告所
    犯之洗錢罪並非遭重罪吸收而不復存在，故本院就洗錢防制
    法第16條第2項所定之減輕事由，仍應於量刑時一併衡酌，
    附此說明。
  ㈦爰以行為人之責任為基礎，審酌被告不思以正當方式方式謀
    取生活上所需，竟為貪圖不法利益，參與本案詐欺集團收取
    告訴人遭詐欺集團詐騙之款項，並轉交上游成員，所為非僅
    增加告訴人財產權益遭侵害且難以追查金流之風險，並動搖
    人民對於公務員、公權力之信賴，而告訴人本件財產上損害
    實非小額，且此類詐欺犯罪案件更經政府機關致力宣導及媒
    體一再披露，因而為社會大眾所痛惡，是其犯罪之動機、目
    的及手段洵非可取；惟念其親自實行者僅有事實欄一㈡之收
    水行為，遭查獲風險較諸其他共犯為高，並非詐欺集團成員
    當中之最核心角色，就整體詐欺、洗錢犯行的犯罪歷程中所
    參與程度有限，犯罪所得亦非高（如下述）；且被告於偵查
    及本院審理中更已坦承犯行，並表達願與告訴人和解之意思
    ，惟因告訴人不願調解而未果（本院一卷第208、213、238
    頁參照），尚見悔意，並應慮及前載洗錢罪已自白之情事；
    兼衡被告自稱高職肄業、入監服刑之前在菜市場上班，月收
    入約2萬5,000元、未婚無子、與父母、胞姊同住，經濟狀況
    勉持，身體無重大疾病（見本院一卷第240頁）等具體行為
    人責任基礎之一切情狀，量處主文所示之刑，以資懲儆。
三、沒收部分
  ㈠按共同正犯間關於犯罪所得、犯罪工具物應如何沒收，仍須
    本於罪責原則，並非一律須負連帶責任；況且應沒收物已扣
    案者，本無重複沒收之疑慮，更無對各共同正犯諭知連帶沒
    收或重複諭知之必要，否則即科以超過其罪責之不利責任。
    因之，本院往昔採連帶沒收共同正犯犯罪所得，及就共同正
    犯間犯罪工具物必須重複諭知之相關見解，自不再援用，應
    改為共同正犯間之犯罪所得應就各人實際分受所得部分而為
    沒收及追徵（最高法院108年度台上字第1001號判決意旨供
    參）。
  ㈡查告訴人遭陳自強提領之14萬9,000元及告訴人交由詐欺集團
    成員收取之45萬元，固均屬本案詐欺集團實行加重詐欺取財
    犯行之犯罪所得，惟就14萬9,000元部分，因被告並未實際
    參與此部分行為分擔而未收取之，另就45萬元部分，被告於
    收取後已轉交黃注娠，此情均經本院認定如前，故被告就14
    萬9,000元及45萬元均未實際分受所得，爰不予以宣告沒收
    。惟依卷附事證，被告有因收水工作而獲得4,500元報酬，
    此即屬被告之犯罪所得，為避免被告保有其實際所取得之犯
    罪所得，本院就此部分自應予以宣告沒收，且如全部或一部
    不能沒收或不宜執行沒收時，追徵其價額。　　　　
據上論斷，應依刑事訴訟法第273條之1第1項、第299條第1項前
段，判決如主文。
本案經檢察官賴政安追加起訴，檢察官鄭積揚到庭執行職務。
中　　華　　民　　國　　111 　年　　10　　月　　12　　日
                  刑事第八庭  法　官  陳薏伩
以上正本證明與原本無異。
如不服本判決應於收受判決後20日內向本院提出上訴書狀，並應
敘述具體理由；其未敘述上訴理由者，應於上訴期間屆滿後20日
內向本院補提理由書（均須按他造當事人之人數附繕本）「切勿
逕送上級法院」。
告訴人或被害人對於判決如有不服具備理由請求檢察官上訴者，
其上訴期間之計算係以檢察官收受判決正本之日期為準。
中　　華　　民　　國　　111 　年　　10　　月　　12　　日
                              書記官　林曉汾
附錄本案論罪科刑法條
中華民國刑法第339條之4第1項第1款、第2款
犯第三百三十九條詐欺罪而有下列情形之一者，處一年以上七年
以下有期徒刑，得併科一百萬元以下罰金：
一、冒用政府機關或公務員名義犯之。
二、三人以上共同犯之。
中華民國刑法第339條之2第1項
意圖為自己或第三人不法之所有，以不正方法由自動付款設備取
得他人之物者，處三年以下有期徒刑、拘役或三十萬元以下罰金
。
洗錢防制法第2條
本法所稱洗錢，指下列行為：
一、意圖掩飾或隱匿特定犯罪所得來源，或使他人逃避刑事追訴
    ，而移轉或變更特定犯罪所得。
二、掩飾或隱匿特定犯罪所得之本質、來源、去向、所在、所有
    權、處分權或其他權益者。
三、收受、持有或使用他人之特定犯罪所得。
洗錢防制法第14條第1項
有第二條各款所列洗錢行為者，處七年以下有期徒刑，併科新臺
幣五百萬元以下罰金。

附表（本案卷宗簡稱對照）
卷宗案號 簡稱 臺灣彰化地方檢察署109年度他字第2279號卷 他一卷 臺灣彰化地方檢察署109年度偵字第12564號卷 偵一卷 臺灣彰化地方檢察署109年度偵字第12872號卷 偵二卷 臺灣彰化地方檢察署110年度偵字第5510號卷 偵四卷 本院111年度訴字第503號卷 本院一卷 本院110年度訴字第397號卷 本院二卷